臺灣臺中地方法院民事判決　九十二年度簡上字第二二九號
　　上　訴　人　　丙○○
　　訴訟代理人　　黃嘉明律師
　　被　上訴人　　乙○○
　　訴訟代理人　　楊俊樂律師
　　複　代理人　　甲○○
右當事人間請求確認本票債權不存在事件，上訴人對於中華民國九十二年四月十一日
本院沙鹿簡易庭九十一年度沙簡字第六八八號第一審判決提起上訴，本院於九十三年
十二月三日言詞辯論終結，判決如左：
    主      文
原判決關於確認上訴人所執以被上訴人名義所簽發如附表一編號十至二十所示本票債
權不存在部分，及訴訟費用之裁判均廢棄。
右開廢棄部分，被上訴人在第一審之訴駁回。
其餘上訴駁回。
第一、二審訴訟費用由上訴人負擔百分之五十五，餘由被上訴人負擔。
    事實及理由
壹、被上訴人起訴主張：被上訴人參加上訴人所招募之互助會（其後於本院則主張訴
    外人許珠始為系爭互助會之會首），為給付會款而簽發如附表一所示之本票二十
    紙面額共新台幣（下同）四十萬元與上訴人。然上訴人並未依約給付被上訴人所
    標得之會款，且被上訴人除已按月以匯款至許珠與許美月帳戶之方式給付十九萬
    五千元之會款外（匯款至上開帳戶合計共七十六萬五千元），其餘會款二十萬五
    千元，則以訴外人林嘉基之本票二十九萬元交付許美月以代物清償前開會款。則
    前開本票債務已因清償而消滅，惟上訴人卻仍持前開本票，向本院聲請准予強制
    執行，嗣經本院於民國（下同）九十一年七月十八日，以九十一年度票字第一五
    二五五號民事裁定准予強制執行，爰請求確認前開本票債權不存在等語。
貳、上訴人則以：一、被上訴人與訴外人許美月皆參加上訴人所招募之互助會，因被
    上訴人於八十九年四月十日得標，而被上訴人與許美月較熟，上訴人遂將被上訴
    人得標之會款匯至許美月帳戶，再由許美月轉交與被上訴人，被上訴人則簽發前
    開本票交由許美月轉交上訴人以為日後死會之會款。至被上訴人於八十九年一月
    五日匯款二十萬元至許珠帳戶，係因許美月與許珠借款往返，因許美月不識字且
    與被上訴人為男女朋友關係，而託由被上訴人辦理匯款事宜，其餘各筆匯款金額
    日期亦均與每期會款之金額不符，被上訴人所為之前開匯款，與前開互助會款無
    關。二、系爭互助會之會首為被上訴人，並非訴外人許珠；且被上訴人與許美月
    間並無以林嘉基之本票清償系爭互助會款之合意，自不成立代物清償等語，資為
    抗辯。
參、本件原審對於被上訴人之請求，判決被上訴人全部勝訴。上訴人則全部聲明不服
    ，求為廢棄原判決，並駁回被上訴人在第一審之訴；被上訴人則求為判決駁回上
    訴。
肆、查系爭本票係被上訴人為給付其得標後死會之會款而簽發交付與會首，及上訴人
    持前開本票向本院聲請准予強制執行，嗣經本院於九十一年七月十八日，以九十
    一年度票字第一五二五五號民事裁定准予強制執行；與被上訴人自八十九年一月
    五日起至九十年十月十五日止，曾匯款五筆共五十五萬四千六百元，至訴外人許
    珠設於台東區中小企業銀行太麻里分行之帳戶（如附表二所載）；暨被上訴人自
    八十九年三月六日起至八十九年十一月二十九日止，曾匯款四筆共二十一萬一千
    元，至訴外人許美月設於台中市第二信用合作社之帳戶（如附表三所載）等事實
    ，為兩造所不爭，並有互助會員名冊影本、本院九十一年度票字第一五二五五號
    民事裁定影本、本票影本可證，自堪信為真實。
一、本件應先審究者，厥為系爭互助會會首係上訴人或訴外人許珠？
（一）按互助會屬於債權債務契約，而債之關係為特定人間之權利義務關係；債權債
      務之主體，應以締結契約之當事人為準，故凡契約上所載明之債權人，不問其
      實際情形如何，對於債務人當然得行使契約上之權利。查上訴人為系爭互助會
      之會首，為兩造所不爭，復經證人許美月、許珠證述無誤，且參酌「勝二互助
      會」會員名冊中亦記載系爭互助會之會首為上訴人，並有「勝二互助會」會員
      名冊可證，則系爭互助會之會首係上訴人，應可認定。
（二）被上訴人雖以臺灣台中地方法院檢察署九十年度偵字第一一九五四號卷中，證
      人陳建義、陳林好款之證詞，與許美月、本件被上訴人之陳述，均提及會首係
      訴外人許珠，並非上訴人云云。然此與前開事證不符，已不足取；況陳建義、
      陳林好款與系爭互助會無關，對系爭互助會之會首為誰，既未實際接觸，則其
      等於前開偵查中之證詞，自難據為本件認定之基礎；而證人許美月證稱會首應
      係上訴人，被上訴人對上訴人係會首之事實原亦未爭執，亦如前述，且被上訴
      人亦未提出足資證明上訴人並非系爭互助會會首之證據，亦無從撤銷其前開自
      認；從而，被上訴人前開抗辯，自不可取。
二、本件另應審究者，乃上訴人是否已依約給付被上訴人所標得之會款，若未給付，
    被上訴人得否確認前開本票債權不存在？及被上訴人是否確以匯款至許珠與許美
    月帳戶之方式給付十九萬五千元之會款？與被上訴人是否以訴外人林嘉基之本票
    二十九萬元交付許美月以代物清償前開其餘會款二十萬五千元？亦即前開本票債
    務是否已因清償而消滅？
（一）按票據乃文義證券及無因證券，故票據上之權利義務，悉依票上所載文義定之
      ，與其基礎之原因關係各自獨立；票據上權利之行使，不以其原因關係存在為
      前提，從而執票人行使票據上權利時，就其基礎之原因關係確係有效存在，並
      不負舉證責任；反之，若票據債務人以自己與執票人間所存抗辯之事由，對抗
      執票人，依票據法第十三條規定意旨觀之，固非法所不許，惟應由票據債務人
      就該抗辯事由負舉證之責任（最高法院九十一年度台簡上字第二二號判決參照
      ）。次按按主張法律關係變更或消滅之當事人，就該法律關係變更或消滅所須
      具備之特別要件，負主張及舉證之責任（最高法院八十三年度台上字第一九四
      六號判決參照），則當事人一方主張之債權額，他造不為否認，而另以清償或
      抵銷等債之消滅原因為抗辯者，其舉證之責任，應由主張消滅之他造負擔之。
（二）查上訴人確已將被上訴人所標得之會款四十一萬四千元，於被上訴人得標後三
      天，透過許美月交與被上訴人，業據證人許美月證述屬實（見原審卷九十一年
      十一月二十六日言詞辯論筆錄、本院九十三年二月二十日準備程序筆錄）。另
      參酌被上訴人前開匯款或代物清償之抗辯，可知，若被上訴人確未取得標得之
      會款，其盡可以該未取得之會款抵償其應給付之死會會款，又豈會有前開匯款
      或代物清償之抗辯？足見被上訴人主張上訴人未依約給付被上訴人所標得之會
      款云云，不足採信。
（三）次查證人陳建義於臺灣台中地方法院檢察署九十年度偵字第一一九五四號卷之
      警訊筆錄中證稱其弟即被上訴人積欠系爭互助會會款約二十餘萬元，因無錢繳
      納，欲以許美月欠被上訴人之款項繳納互助會餘款，遭許美月拒絕等語（見前
      揭卷第十三頁反面、第十四頁）；被上訴人於前開刑事偵查卷中亦陳稱許美月
      帶人至其家向其要互助會款，因許美月曾向其借款，其欲以該借款抵互助會款
      ，許美月並不同意，雙方遂起衝突等語（見前揭卷第二十三頁反面、第三十八
      頁）；許美月亦陳稱因欲催討兩期（指九十年二、三月份）之系爭互助會款，
      而遭被上訴人打傷等語（見前揭卷第二十五頁）；證人許美月於本院則證稱其
      於前開刑事偵查卷所稱幫被上訴人繳納二、三月份之會款，係對被上訴人之母
      所言，實際上其並未代為繳納，僅係想如此說看被上訴人會不會還錢等語（見
      本院九十三年十月二十六日準備程序筆錄），此並經本院調取前開臺灣台中地
      方法院檢察署九十年度偵字第一一九五四號卷，核閱無誤。則由前開事證相互
      參酌以觀，當時被上訴人確曾繳納系爭互助會款至九十年一月份（即繳至附表
      一編號九部分），且被上訴人自九十年二月份起之互助會款共二十二萬元均尚
      未繳納（即附表一編號十至二十部分），應可認定。
（四）復查被上訴人確有如附表二、三所示匯款至許珠與許美月帳戶之事實，此為兩
      造所不爭，固堪信為真正。然：
　１、匯款之事實尚不足證明係清償前開會款或有其他債權債務之關係，則被上訴人
    　主張係清償前開會款，依前開說明，自須負舉證之責任。而由附表二、三所示
    　之各筆匯款觀之，均非二萬元，縱認附表二編號一所示八十九年一月五日二十
    　萬元之匯款二十萬元，係預付十個月分之會款，為何附表三編號一所示八十九
    　年三月六日又匯一十五萬元？況被上訴人已清償九十年一月份前之各期互助會
   　 款，業如前述，而依附表二、三所示匯款日期觀之，除附表二編號五部分係於
      九十年十月十五日匯款九萬五千元，其餘均係於九十年一月份前所匯，則姑不
      論前開匯款是否係為清償系爭互助會款而匯，被上訴人僅清償至九十年一月份
      之互助會款，其餘匯款應與系爭互助會款無關，應可認定；而前開附表二編號
      五部分之九十年十月十五日匯款九萬五千元，被上訴人迄未舉證證明係清償系
      爭互助會款，自難遽認係清償系爭互助會款所匯。
  ２、又前開許珠帳戶之匯款係許美月委託被上訴人幫其匯款欲還許美月積欠許珠債
      務之用，並無欲還上訴人之錢，而許珠前開帳戶亦非供上訴人收取會款之用，
      係許珠個人之用等事實，亦據證人許美月、許珠分別證述明確（見本院九十三
      年二月二十日、九十三年六月二十四日準備程序筆錄）。則被上訴人前開抗辯
      ，除其繳納系爭互助會款至九十年一月份之部分外，其餘均不可採。
（五）另查證人陳鎮欽證稱：「我去真鍋咖啡廳時，聽他們講才知道是為了會款之事
      ，他們二人對講說，被上訴人有跟許美月的姐姐的會，被上訴人說我有到銀行
      去匯錢給許美月，被上訴人要求要把未支付會錢開的票要回來，但是許美月不
      肯，我就替他們協調，因為被上訴人有持有林嘉基開的票，我就說被上訴人把
      林嘉基開的票交給許美月，許美月再把被上訴人的票還給被上訴人，當場許美
      月和被上訴人有同意，被上訴人就把林嘉基的票交給許美月，許美月說事後會
      把被上訴人的票還給被上訴人，我當場有要求他們寫一個書面，但是他們二人
      都說不用寫。至於被上訴人交給許美月的票是幾張因為我沒有看，所以不知道
      」、「我當場是聽到被上訴人說，許美月介紹林嘉基來向他借錢，但是他找不
      到林嘉基，要求許美月帶他去找，至於借款之金額好像是二十幾萬元」、「被
      上訴人當場有說要用抵的，因為被上訴人說他有匯款二次繳會款餘款沒有付，
      但是要用林嘉基的本票來抵，我忘記他說要抵多少錢」、「當時許美月有口頭
      說會還票」等語（見本院九十三年一月九日準備程序筆錄）；證人林淑錦證稱
      ：「被上訴人拿一疊林嘉基的本票，他說這些抵會錢還有剩，因為當時許美月
      向被上訴人要會錢，當時有說會是許美月大姐的，當時許美月沒有說要多少會
      錢我不清楚，但是我有聽被上訴人說只有一個月沒有繳，許美月就帶人來亂，
      被上訴人就拿出林嘉基的本票說要抵會錢，包括未到期的，許美月就把本票收
      起來，當時陪同許美月到場還有一男一女，其中那個女的對許美月說這樣你比
      較不對，他指什麼我不曉得，許美月聽到後很生氣就離開了，當時陳鎮欽有對
      被上訴人說是否要求許美月將餘額開票出來交換，被上訴人說不要了，所以就
    　沒有再要求許美月開票了」、「我有聽到乙○○說要許美月把票還給被上訴人
    　，許美月當時沒有說票要如何處理，陪同他來的女的朋友說這樣子票要給人家
    　」、「乙○○說許美月你拿林嘉基的票來向我調錢，我信任你，也沒有要你開
    　的票給我，我要用這個票和你相抵。他是說抵這個月未繳以後所有未到期的全
    　部。實際數額多少我不知道」等語（見本院九十三年一月九日準備程序筆錄）
    　；被上訴人經問及「當場（指在真鍋咖啡廳時）有無提到會款如何處理？」時
    　，則證稱：「證人我的會款都處理掉了，當然不用處理，他另外還欠我錢」等
    　語（見本院九十三年一月九日準備程序筆錄）。則當時被上訴人與許美月是否
    　以林嘉基之本票抵償系爭會款，其等陳述彼此不一，已難儘信；況證人林嘉基
    　證稱：「我認識許美月，不認識乙○○，我因為有欠許美月二十幾萬元，就開
    　票要還給他，開十張本票，每張五萬元，一個月一張，開票後許美月有給我一
　　　個帳戶，我就匯錢去還，還了二十幾萬元左右，就沒有再還了，他就拿本票來
　　　向我要錢，後來我又再還了十五萬元，全部處理完畢」、「我沒有見過他（指
　　　乙○○）。但是他曾經打電話到我家裡，說他和許美月有債務問題，他持有我
　　　的本票問我要如何處理，我沒有處理，我沒有向乙○○借過錢」等語（見本院
　　　九十三年一月九日準備程序筆錄）；則就林嘉基前開本票部分等事實，證人陳
　　　鎮欽、林淑錦前開證詞與證人林嘉基之前開證詞不符，自以證人林嘉基前開證
　　　詞及被上訴人前開證稱當然不用處理（即未處理會款之事）為可採。況證人許
　　　美月亦證稱當時並未討論會款之事，係因林嘉基欠伊錢，其託被上訴人要債，
　　　被上訴人返還林嘉基之本票等語（見本院九十三年二月二十日準備程序筆錄）
　　　。此外，被上訴人別無證據足資證明其以林嘉基之本票抵償系爭互助會款之事
　　　實，則前開自九十年二月份起之互助會款共二十二萬元，被上訴人迄未清償，
      從而，附表一編號十至二十所示之本票債權應仍存在，堪以認定。
（六）按證據之憑信力，審理事實之法院，於法律所許範圍內有衡情認定之權；同一
      證人之供述，雖有前後矛盾之處，並非全然不能採用（最高法院七十一年度台
      上字第三七八號判決參照）。則前開證人於原審、本院或前開刑事卷中與本院
      前開所採之證詞縱先後有出入，但並非全然不能採用，本院斟酌全案卷證而採
      信其證詞之一部分，自為法律所許。本件事證已臻明確，兩造所為之其他主張
      ，陳述並所提之證據，經審酌後，認均與本件之結論無礙，不再一一論述，併
      此敘明。
伍、綜上所述，被上訴人請求確認上訴人所執以被上訴人名義簽發之如附表一編號一
    至九所示本票債權不存在部分，為有理由，應予准許。逾此部分所為之請求（即
    附表一編號十至二十所示之本票債權），為無理由，應予駁回。原審就超過前開
    應准許部分，為上訴人敗訴之判決，自有未洽；上訴意旨就此部分指摘原判決不
    當，求予廢棄改判，為有理由。至於前開應准許部分，原審判決確認該部分本票
    債權不存在，核無違誤，上訴意旨，就此部分，仍執陳詞，指摘原判決不當，求
    予廢棄，為無理由，應駁回其上訴。
陸、據上論結，本件上訴為一部有理由，一部無理由，依民事訴訟法第四百三十六條
    之一第三項、第四百五十條、第四百四十九條第一項、第七十九條，判決如主文
    。
中　　　華　　　民　　　國　　  九十三　　  年　　十二　  月　　十七 　 日
                                臺灣臺中地方法院民事第三庭
　　　　　　　　　　　　　　　　　　審判長法　官　張瑞蘭
　　　　　　　　　　　　　　　　　　　　　法　官　洪堯讚
　　　　　　　　　　　　　　　　　　　　　法　官　陳卿和
右正本證明與原本無異
不得上訴。
中　　　華　　　民　　　國　　　九十三　　　年　　十二　　月　　二十　　日
~B法院書記官　紀俊源
附表一：
┌──┬─────┬─────┬────────┬───────────┐
│編號│發票人    │發票金額：│票            號│發    票       日     │
│    │          │新臺幣／元│                ├───────────┤
│    │          │          │                │到    期       日     │
├──┼─────┼─────┼────────┼───────────┤
│一  │乙○○    │貳萬元    │00000000│民國八十九年五月十日  │
│    │          │          │                ├───────────┤
│    │          │          │                │未載                  │
├──┼─────┼─────┼────────┼───────────┤
│二  │乙○○    │貳萬元    │00000000│民國八十九年六月十日  │
│    │          │          │                ├───────────┤
│    │          │          │                │未載                  │
├──┼─────┼─────┼────────┼───────────┤
│三  │乙○○    │貳萬元    │00000000│民國八十九年七月十日  │
│    │          │          │                ├───────────┤
│    │          │          │                │未載                  │
├──┼─────┼─────┼────────┼───────────┤
│四  │乙○○    │貳萬元    │00000000│民國八十九年八月十日  │
│    │          │          │                ├───────────┤
│    │          │          │                │未載                  │
├──┼─────┼─────┼────────┼───────────┤
│五  │乙○○    │貳萬元    │00000000│民國八十九年九月十日  │
│    │          │          │                ├───────────┤
│    │          │          │                │未載                  │
├──┼─────┼─────┼────────┼───────────┤
│六  │乙○○    │貳萬元    │00000000│民國八十九年十月十日  │
│    │          │          │                ├───────────┤
│    │          │          │                │未載                  │
├──┼─────┼─────┼────────┼───────────┤
│七  │乙○○    │貳萬元    │00000000│民國八十九年十一月十日│
│    │          │          │                ├───────────┤
│    │          │          │                │未載                  │
├──┼─────┼─────┼────────┼───────────┤
│八  │乙○○    │貳萬元    │00000000│民國八十九年十二月十日│
│    │          │          │                ├───────────┤
│    │          │          │                │未載                  │
├──┼─────┼─────┼────────┼───────────┤
│九  │乙○○    │貳萬元    │00000000│民國九十年一月十日    │
│    │          │          │                ├───────────┤
│    │          │          │                │未載                  │
├──┼─────┼─────┼────────┼───────────┤
│一０│乙○○    │貳萬元    │00000000│民國九十年二月十日    │
│    │          │          │                ├───────────┤
│    │          │          │                │未載                  │
├──┼─────┼─────┼────────┼───────────┤
│一一│乙○○    │貳萬元    │00000000│民國九十年三月十日    │
│    │          │          │                ├───────────┤
│    │          │          │                │未載                  │
├──┼─────┼─────┼────────┼───────────┤
│一二│乙○○    │貳萬元    │00000000│民國九十年四月十日    │
│    │          │          │                ├───────────┤
│    │          │          │                │未載                  │
├──┼─────┼─────┼────────┼───────────┤
│一三│乙○○    │貳萬元    │00000000│民國九十年五月十日    │
│    │          │          │                ├───────────┤
│    │          │          │                │未載                  │
├──┼─────┼─────┼────────┼───────────┤
│一四│乙○○    │貳萬元    │00000000│民國九十年六月十日    │
│    │          │          │                ├───────────┤
│    │          │          │                │未載                  │
├──┼─────┼─────┼────────┼───────────┤
│一五│乙○○    │貳萬元    │00000000│民國九十年七月十日    │
│    │          │          │                ├───────────┤
│    │          │          │                │未載                  │
├──┼─────┼─────┼────────┼───────────┤
│一六│乙○○    │貳萬元    │00000000│民國九十年八月十日    │
│    │          │          │                ├───────────┤
│    │          │          │                │未載                  │
├──┼─────┼─────┼────────┼───────────┤
│一七│乙○○    │貳萬元    │00000000│民國九十年九月十日    │
│    │          │          │                ├───────────┤
│    │          │          │                │未載                  │
├──┼─────┼─────┼────────┼───────────┤
│一八│乙○○    │貳萬元    │00000000│民國九十年十月十日    │
│    │          │          │                ├───────────┤
│    │          │          │                │未載                  │
├──┼─────┼─────┼────────┼───────────┤
│一九│乙○○    │貳萬元    │00000000│民國九十年十一月十日  │
│    │          │          │                ├───────────┤
│    │          │          │                │未載                  │
├──┼─────┼─────┼────────┼───────────┤
│二０│乙○○    │貳萬元    │三六六五七八    │民國九十年十二月十日  │
│    │          │          │                ├───────────┤
│    │          │          │                │未載                  │
└──┴─────┴─────┴────────┴───────────┘
附表二：
原告匯款至許珠在臺東區中小企業銀行太麻里分行帳戶明細
┌──┬───────────┬─────────┬──────────┐
│編號│匯款日期              │匯款金額          │匯款行庫            │
├──┼───────────┼─────────┼──────────┤
│一  │八十九年一月五日      │二十萬元          │臺中縣梧棲鎮農會    │
├──┼───────────┼─────────┼──────────┤
│二  │八十九年十月二日      │三萬元            │郵局                │
├──┼───────────┼─────────┼──────────┤
│三  │八十九年十月十二日    │九萬元            │臺中縣梧棲鎮農會    │
├──┼───────────┼─────────┼──────────┤
│四  │八十九年十一月十三日  │一十三萬九千六百元│臺中商業銀行健行分行│
├──┼───────────┼─────────┼──────────┤
│五  │九十年十月十五日      │九萬五千元        │合作金庫銀行曉明分行│
└──┴───────────┴─────────┴──────────┘
附表三：
原告匯款至許美月在臺中市第二信用合作社帳戶明細
┌──┬───────────┬─────────┬──────────┐
│編號│匯款日期              │匯款金額          │匯款行庫            │
├──┼───────────┼─────────┼──────────┤
│一  │八十九年三月六日      │一十五萬元        │                    │
├──┼───────────┼─────────┼──────────┤
│二  │八十九年五月九日      │五千元            │                    │
├──┼───────────┼─────────┼──────────┤
│三  │八十九年八月三日      │四萬六千元        │                    │
├──┼───────────┼─────────┼──────────┤
│四  │八十九年十一月二十九日│一萬元            │                    │
└──┴───────────┴─────────┴──────────┘
